【裁判字號】    88,上更(二),73
【裁判日期】    900426
【裁判案由】    清償債務
【裁判全文】
臺灣高等法院高雄分院民事判決  八十八年度上更(二)字第七十三號
     上  訴  人  晴偉實業股份有限公司
     法定代理人  乙○○
     被上訴人    甲○○
右當事人間清償債務事件，上訴人對於中華民國八十四年七月十二日台灣高雄地方法
院八十四年度訴字第四五四號第一審判決提起上訴，經最高法院第二次發回更審，本
院判決如左：
      主      文
原判決關於駁回上訴人後開第二項之請求，及其假執行之宣告，暨裁判費用部分之裁
判，均廢棄。
右開廢棄部分，被上訴人應給付上訴人美金壹拾玖萬肆仟貳佰零壹元壹角捌分，及自
民國八十四年三月十六日起至清償日止，按年息百分之五計算之利息。
第一、二審及發回前第三審訴訟費用，由被上訴人負擔。
本判決第二項，上訴人以新台幣貳佰萬元提供擔保後，得為假執行。
      事      實
甲、上訴人方面：
一、聲明：
  (一)原判決廢棄。
  (二)右開廢棄部分，被上訴人應給付上訴人美金十九萬四千二百零一元一角八分，及
    自民國八十四年三月十六日起至清償日止，按年息百分之五計算之利息。
  (三)第一、第二審及發回前第三審訴訟費用，由被上訴人負擔。
  (四)上訴人願供擔保，請准宣告假執行。
二、陳述：除引用原審及本院前審判決書之記載外，另補稱：
  (一)三腳架公司已於公元一九九七年停止營業並註銷公司登記，證人莊伯安亦出具聲
    明書證明三腳架公司現已無任何資產可供清償債務，至於莊伯安之妻高素芬雖提
    供財產為三腳架公司債務之擔保，但擔保物之所有權人為高素芬，故美國三腳架
    公司仍無資產。
  (二)本件之準據法不論適用美國加州法或中華民國法，被上訴人皆應就美國三腳架公
    司對上訴人之債務負清償責任，縱認本件之準據法適用中華民國法，因美國三腳
    架公司無任何資產可供清償債務，被上訴人為美國三腳架公司之合夥人，仍應對
    上訴人就上揭債務負連帶清償責任。
  (三)上訴人否認對三腳架公司有任何債務存在，亦否認被上訴人提出損害明細表形式
    及實質上之真正，被上訴人關於抵銷之主張並不合法。
  (四)上訴人業已商請美商萬通銀行於萬通銀行之轉帳清單上簽證，證明該等文件確係
    由美商萬通銀行所發，而美商萬通銀行人員之簽名，業已經美國加州洛杉磯公證
    人JACK WU認證，復經美國洛杉磯書記官P. DOZFER及我國駐洛杉磯台北經濟文化
    辦事處之認證，該私文書之真正應可證明。
三、證據：引用原審及本院前審之立證方法，另提出經認證之萬通銀行之轉帳清單一
    件、莊伯安之聲明書一件，並聲請訊問證人莊伯安。
乙、被上訴人方面：
一、聲明：
  (一)上訴駁回。
  (二)第一、二審暨發回前第三審訴訟費用由上訴人負擔。
二、陳述：除引用原審及本院前審判決書之記載外，另補稱：
  (一)三腳架公司至公元一九九七年四月積欠萬通銀行之債務，經萬通銀行拍賣被上訴
    人在美國之三處不動產，及取得被上訴人在萬通銀行之定期存款，以資受償，該
    三處不動產之市場淨值為美金一百五十八萬七千元，定期存款美金十萬，總計為
    美金一百六十八萬七千元。而三腳架公司積欠萬通銀行之金額為美金一百七十四
    萬五千七百九十五點九五元，扣除被上訴人之上開三處房地產尚有貸款美金六十
    七萬六千七百十一點五七元，則前開不動產拍賣後，萬通銀行僅有美金七十三萬
    五千五百零七點五二元未受清償。而三腳架公司向萬通銀行借款係以三腳架公司
    之股東謝永龍、被上訴人、莊伯安及其妻子高素芬為保證人，其他保證人之財產
    尚未經拍賣受償，則萬通銀行若對合夥人及其他保證人之財產強制執行後，應足
    以清償三腳架公司積欠萬通銀行之債務。況且高素芬曾以其所有土地暨其上建物
    為萬通銀行設定本金最高限額新台幣二千二百五十萬元之抵押權，該不動產若經
    拍賣，萬通銀行之債務當可獲致清償。又信茂公司因遲延交付貨物，及交付貨物
    品質不良，致三腳架公司受有美金二十一萬六千多元之損害，該損害賠償請求權
    係屬三腳架公司對他人之債權，亦應計入三腳架公司財產額之一部。從而，三腳
    架公司之財產並無不足清償其債務之情事。
  (二)三腳架公司因信茂公司遲延交付貨品及品質不良實際上受有美金二十二萬三千九
    百八十點四元之損害，上訴人為三腳架公司處理委任事務，竟怠於就三腳架公司
    所受上開損害向信茂公司主張自貨款中扣抵，依民法第五百四十四條之規定，應
    對三腳架公司負損害賠償責任，被上訴人得以三腳架公司之此項損害賠償請求權
    與上訴人之債務主張抵銷。
  (三)本件兩造原係約定以美金為給付方法，而上訴人起訴時係以新台幣為請求，嗣後
    改聲明以美金支付，按清償日外匯指定銀行即期美金賣出匯率折付新台幣，於鈞
    院審理中又改以美金請求給付，縱認其請求被上訴人以新台幣給付與直接請求以
    美金給付僅為訴之聲明的擴張或減縮，法定遲延利息之計算應自減縮或擴張時而
    非自起訴時起算始為合理。
三、證據：引用原審及本院前審之立證方法，另提出土地建築改良物抵押權設定契約
    書影本、美國洛杉磯法院判決書影本、三腳架公司所受損害明細表。
      理      由
一、上訴人主張：被上訴人為設於美國加州之TRIPOD INTERNATIONAL CO.（三腳架國
    際行號，下稱三腳架行號）主要合夥人，該行號於八十二年十月二十一日簽具向
    我國信茂企業股份有限公司（下稱信茂公司）購買之採購訂單五張，囑託上訴人
    以Ｄ／Ａ方式代開信用狀，向信茂公司採購其設於泰國工廠所生產之遮陽篷及配
    件等，分次出口予三腳架行號，並約定貨到即行償付上訴人因委託代開信用狀而
    先行墊付之款項，上訴人依約將該採購單轉給信茂公司，並經由臺灣省合作金庫
    以Ｄ／Ａ方式先後開發美金六十萬元之信用狀，其中開狀金額百分之十為自備結
    匯，其餘則為銀行墊款，嗣信茂公司即依照採購訂單陸續出貨，自八十三年一月
    十日起至同年三月二十二日止，前後共十批，出口貨款合計美金六十二萬八千三
    百六十六元，已由上訴人向墊款銀行付清，加上銀行墊款利息美金一萬五千八百
    三十五元一角八分，共計美金六十四萬四千二百零一元一角八分。詎被上訴人先
    後僅匯還美金四十五萬元，餘款美金十九萬四千二百零一元一角八分迄今未還，
    屢經催討，均不置理，三腳架行號已無財產等情，爰求為命被上訴人如數給付，
    及加付法定遲延利息之判決（上訴人於原審請求新台幣五百五十二萬元，該金額
    係請求美金二十萬九千三百九十一點五元，以當時匯率折合新台幣計算，及其法
    定遲延利息。嗣於本院前審減縮請求，並於本院更正聲明如上）。
二、被上訴人則以：否認三腳架行號曾委託上訴人代開具信用狀與信茂公司，三腳架
    行號係經其在台灣執行業務股東莊伯安直接向信茂公司訂購貨物，莊伯安時任上
    訴人之負責人，其逕以上訴人委任台灣省合作金庫以Ｄ／Ａ方式開發信用狀，為
    莊伯安個人行為。三腳架行號屬合夥組織，該行號之財產並無不能清償合夥債務
    之情形，上訴人未向合夥組織求償即向被上訴人起訴請求，於法亦屬無據。又三
    腳架行號對上訴人有債權可抵銷本件債務，且本件法定遲延利息不應自起訴狀繕
    本送達翌日起算云云，資為抗辯。
三、上訴人主張三腳架行號於八十二年十月二十一日簽具向信茂公司購貨之採購訂單
    五張，向信茂公司採購其設於泰國工廠所生產之遮陽篷及配件等，嗣信茂公司即
    依照採購訂單陸續出貨，自八十三年一月十日起至同年三月二十二日止，前後共
    十批，出口貨款合計美金六十二萬八千三百六十六元，此貨款由上訴人委由台灣
    省合作金庫以Ｄ／Ａ方式開發信用狀並加上利息共墊付美金六十四萬四千二百零
    一元一角八分之事實，業據其提出合夥同意書、採購訂單、信用狀、發票、運貨
    提單為證，且為被上訴人所不爭執，堪信為真。兩造所爭執者為：(一)三腳架行號
    有無委任上訴人代開信用狀墊付款項？(二)本件訴訟所適用之準據法為中華民國法
    律或美國加州法？(三)三腳架行號之合夥財產是否足以清償其債務？(四)被上訴人主
    張抵銷是否合法？爰分論述之。
四、三腳架行號有無委任上訴人代開信用狀墊付款項？
    經查，上訴人主張三腳架行號委託上訴人向信茂公司訂購貨物，並由上訴人向臺
    灣省合作金庫申請以Ｄ／Ａ方式先後開發信用狀之事實，已據提出三腳架行號傳
    真函、臺灣省合作金庫買匯水單為證（本院更(一)卷九三至一０二頁、一七三至一
    七四頁、九四頁、一０三頁、一七０至一七二頁），且被上訴人在原審法院未予
    認（原審卷一０六頁反面）。而三腳架行號上開八十二年十月二十一日致上訴人
    之傳真函載明：「茲附上五張給信茂的Ｐ．Ｏ．一０三八至一０四二，請轉交給
    信茂，開始準備出貨，所指定的ＳＨＩＰ  ＤＡＴＥ是指出貨（所有數量）必欲
    於該日期前完成，而非當日才出貨，看看日期，是該準備出貨的時候了」等語。
    該傳真紙為「三腳架」之專用用紙。八十二年十二月十五日之傳真函載明：「信
    茂Ｌ／Ｃ我預計再匯us＄26000過去，開滿500000，至於外匯沖銷，請將金額告
    知，我們預計一月中旬左右沖銷，順便還些往來帳」等語。八十三年八月四日三
    傳真函第（Ｃ）點載：「遮陽蓬Ｌ／Ｃ明細．．．ＫＩＮ計算機可能有問題」等
    語，要求上訴人對帳。另上訴人於八十三年八月十日傳真予三腳架行號，就「三
    腳架」於八月四日傳真函內所提諸問題予以答覆，傳真函第（Ｃ）點（ａ）載：
    「本公司計算機沒問題，請仔細看晴偉代ＴＲＩＰＯＤ借款明細．．．」等語。
    參之上開三腳架行號匯款予上訴人之買匯水單及信茂公司出貨所開具之上開發票
    、包裝明細單之付款人均為上訴人等情以觀，上訴人主張其受三腳架行號委託向
    信茂公司訂購貨物，並受託向台灣省合作金庫申請以Ｄ／Ａ方式開發信用卡之事
    實應可採信，被上訴人抗辯係莊伯安個人委託之行為，與三腳架行號無關云云，
    自無可取。
五、本件訴訟所應適用之準據法為中華民國法律或美國加州法？
    按涉外民事法律適用法第六條規定：法律行為發生債之關係者，其成立要件及效
    力，依當事人意思定其應適用之法律，當事人意思不明時，同國籍者，依其本國
    法，國籍不同者依行為地法，行為地不同者，以發要約通知地為行為地，涉外民
    事法律適用法第六條定有明文。查，本件上訴人主張本件訂約之地點在台灣等情
    （本院更(二)字卷第二二０頁），而三腳架行號係本國人謝永龍、莊伯安及被上訴
    人三人在美國加州設立之合夥組織，其出資總額為美金二十一萬三千七百零二元
    ，其中謝永龍百分之二八‧三四，莊伯安百分之十，被上訴人百分之六一．六六
    ，未為公司或合夥之登記，有合夥合約及其中譯文在卷（原審卷一０九至一一四
    頁）可稽，且為兩造所不爭執，而上訴人與三腳架行號為不同國籍，本件發生債
    之關係之法律行為地在台灣，三腳架行號在台灣既未辦理公司登記，依我國法律
    規定，三腳架行號僅為合夥組織，則上訴人依據委任關係請求三腳架行號之合夥
    人即被上訴人清償其代墊之費用，依前開法條之規定，即應適用我國民法有關合
    夥之規定。
六、三腳架公司之合夥財產是否足以清償其債務？
  (一)按合夥財產不足清償合夥之債務時，各合夥人對於不足之額連帶負其責任，為民
    法第六百八十一條所明定，又將合夥積極財產，依時價加以估計，如少於債務總
    額時，即可認為不足清償債務。
  (二)三腳架行號名下並沒有登記任何之財產，業據被上訴人自承在卷（本院更(一)字卷
    一九三頁），且該行號現已停止營業，亦為被上訴人所不爭執（本院更(二)字卷二
    三七頁），而該行號因積欠萬通銀行美金一百三十四萬餘元，經萬通銀行在美國
    對該行號起訴追繳欠款，訴訟中該行號之合夥人謝永龍到庭陳稱：三腳架行號已
    無員工，並將主要資產售予他人，營業處所承租權亦轉讓予他人等語，業據上訴
    人提出萬通銀行轉帳清單及其中譯文（原審卷一四六－一五一頁），訊問筆錄及
    其中譯文（本院上字卷一三七至一六二頁）為證，而謝永龍之上開陳詞，業經我
    國駐洛杉磯台北經濟文化辦事處簽證，應屬可信，被上訴人嗣執謝永龍出具之證
    明書（本院更(一)字卷二二五頁）內載上開謝永龍在美國法院審理時所製作之訊問
    筆錄不能代表其本人之意見，而抗辯稱謝永龍之上開陳述不可採信云云，委無可
    取。又被上訴人雖否認上開萬通銀行轉帳清單之真正，惟該轉帳清單業經美國加
    州公證人認證，並經美國洛杉磯書記官及我國駐洛杉磯經濟文化辦事處之認證，
    有該認證之轉帳清單可按（本院更(二)字卷第九十二至一０九頁），則該轉帳清單
    之真正，至堪認定。至於被上訴人於本院前審提出三腳架行號財產稅繳納稅單、
    員工扣繳所得稅資料、八十六年間客戶交付該行號之價款支票（本院上字卷五七
    至六七頁、本院更(一)字卷二三二至二三九頁），欲證明三角架行號尚營業中，惟
    該行號現已停止營業，被上訴人既已不爭執，已如前述，且證人三腳架行號之合
    夥人之一莊伯安於本院亦證稱：三腳架行號於八十六年三月間停止營業，行號內
    之影印機等係租用的，沒有其他的資產等語（本院卷第一七五頁），則以三腳架
    行號積欠萬通銀行之金額高達美金一百三十四餘萬元，縱將該行號內如證人謝永
    龍所陳稱之辦公室之傢俱、影印機、電話線等用品出售之估價，及上開客戶交付
    合計未達美金一萬元之支票款計入該行號之財產額中，該行號財產應仍不足以清
    償積欠萬通銀行之債務。又被上訴人抗辯：萬通銀行拍賣被上訴人之不動產後，
    僅餘美金七十三萬五千餘元未受償，再對其他合夥人及保證人之財產強制執行，
    或對高素芬所提供設定抵押權之不動產為執行，自可完全受償，三腳架行號無不
    能清償債務之情事云云，雖提出土地建物抵押權設定契約書、美國法院判決書所
    列債權債務計算明細表為證。惟查，縱認三腳架行號之合夥人及保證人仍有財產
    可供強制執行，或訴外人高素芬以其所有財產設定抵押擔保該行號之債務之事實
    為真，但此部分財產之所有權人為合夥人個人、保證人或訴外人高素芬所有，並
    非三腳架行號之合夥財產，自不得此部分財產計入該行號之合夥財產。
  (三)被上訴人另抗辯信茂公司遲延交付貨物品及貨物品質不良，三腳架行號對信茂公
    司有損害賠償美金二十餘萬元之債權，應計入該行號之財產云云，並提出三腳架
    公司損害明細表為證（本院卷第一五七至一六六頁），惟經上訴人否認，且被上
    訴人所提出之損害明細表係屬私文書，上訴人既否認該文書之真正，被上訴人未
    能舉證證明該文書為真正，則其據以主張三腳架行號對茂信公司之損害賠償債權
    存在云云，自無可採。被上訴人於原審雖曾以書狀或陳述三腳架行號對信茂公司
    有損害賠償債權一事，但就此部分，原審並未詢問上訴人之意見，而上訴人亦未
    曾為不爭執之陳述，且上訴人於本院前審已否認被上訴人以上開債權主張抵銷之
    權利（本院上字卷第一八三頁反面），被上訴人抗辯；上訴人在原審及本院前審
    之言詞辯論時不爭執，視同自認云云，委無可取。
  (四)綜上，縱認被上訴人抗辯三腳架行號現對萬通銀行之債務經拍賣被上訴人之財產
    後，僅積欠美金七十三萬五千餘元為真實，但該行號現之合夥財產，依上述加以
    估計，仍少於對萬通銀行債務總額，已堪認定。上訴人主張該行號之合夥財產不
    足清償債務之事實，堪信為真。上訴人請求合夥人即被上訴人就該行號對上訴人
    之債務負其責任，自屬有據。
七、被上訴人主張抵銷是否合法？
    經查，被上訴人抗辯三腳架行號對信茂公司有損害賠償債權存在云云，無可採信
    ，已如前述，則其主張上訴人因怠於就三腳架行號所受美金二十二萬三千九百八
    十點四元之損害，就信茂公司之貨款扣抵，對三腳架公司負損害賠償責任云云，
    自無可取。從而，被上訴人既不能證明三腳架行號對上訴人有上開債權存在，其
    據此主張抵銷，於法無據。
八、末查，上訴人主張代墊之金額除貨款為美金六十二萬八千三百六十六元外，尚有
    代墊銀行開信用狀之利息美金一萬五千八百三十五元一角八分，合計為美金六十
    四萬四千二百零一元一角八分，扣除三腳架行號已償還之美金四十五萬元，尚餘
    美金十九萬四千二百零一元一角八分，業據上訴人提出上開信茂公司之發票、包
    裝明細單、運貨提單及臺灣省合作金庫結匯證實書、結匯交易憑證、計算表為證
    （原審卷九一至一００頁、一０二頁、本院更(二)字卷二０九頁），且為被上訴人
    所未爭執（本院更(二)字卷二０四頁），兩造亦陳明未約定以新台幣給付等語（本
    院更(二)字卷二一九頁），從而，上訴人訴請被上訴人給付美金十九萬四千二百零
    一元一角八分及自起訴狀繕本送達翌日即八十四年三月十六日起，至清償日止，
    按年息百分之五計算之法定遲延利息，為有理由，應予准許。又上訴人於原審主
    張被上訴人應給付美金二十萬九千三百九十一點五元，其訴之聲明請求以新台幣
    給付，故以當時匯率折計，請求新台幣五百五十二萬元及其法定遲延利息。嗣於
    本院前審改請求給付美金十九萬四千二百零一元一角八分，於本院更正聲明如上
    ，係為訴聲明減縮，為法所許，且以起訴狀繕本送達被上訴人翌日，被上訴人即
    負給負遲延責任，被上訴人抗辯不得自起訴狀繕本送達被上訴人翌日起算法定遲
    延利息云云，委無可採。
九、綜上所述，原審法院就上開應准許部分，為上訴人敗訴判決，尚有未合，上訴人
    上訴指摘原判決此部分不當，求予廢棄改判，為有理由，應由本院予以廢棄，改
    判如主文第二項所示，上訴人陳明願供擔保，請准宣告假執行，核無不合，爰酌
    定相當擔保金額後，併予准許之。
據上論結，本件上訴為有理由，依民事訴訟法第四百五十條、第七十八條、第四百六
十三條、第三百九十條第二項，判決如主文。
中      華      民      國    九十      年      四      月    二十六   日
                                      臺灣高等法院高雄分院民事第二庭
~B1審判長法官  高金枝
~B2法      官  陳真真
~B3法      官  簡色嬌
右為正本係照原本作成。
如對本判決上訴，須於判決送達後二十日內向本院提出上訴狀，其未表明上訴理由者
，應於上訴後二十日內向本院提出上訴理由書（均須按他造當事人之人數附繕本）。
上訴時應提出委任律師或具有律師資格之人之委任狀，並依附註條文規定辦理。
中      華      民      國    九十      年      四      月      三十    日
~B法院書記官  彭筱瑗
附註：
民事訴訟法第四百六十六條之一：
對於第二審判決上訴，上訴人應委任律師為訴訟代理人，但上訴人或其法定代理人具
有律師資格者，不在此限。
上訴人之配偶、三親等內之血親、二親等內之姻親，或上訴人為法人、中央或地方機
關時，其所屬專任人員具有律師資格並經法院認為適當者，亦得為第三審訴訟代理人。
第一項但書及第二項情形，應於提起上訴或委任時釋明之。
                                                                        Ｄ


司法院資訊處製作；財團法人民間司法改革基金會備份。
